臺灣臺北地方法院刑事判決　　　　　　　　　　　　　八十七年度自字第八二六號
　　自　訴　人　合記商業股份有限公司
　　代　表　人　丙○○
　　代　理　人　林志豪律師
　　　　　　　　郭惠雯律師
　　擔當訴訟人　臺灣臺北地方法院檢察署檢察官
　　被　　　告　乙○○
　　　　　　　　甲○○
　　共　　　同
　　選任辯護人　張至剛
右列被告因侵占案件，經自訴人提起自訴及移送併案審理（台灣台北地方法院檢察署
八十七年度偵字第一一九七六號），本院判決如左：
    主      文
乙○○連續意圖為自己不法之所有，而侵占對於業務上所持有之物，處有期徒刑壹年
拾月。緩刑肆年。
甲○○無罪。
    事      實
一、乙○○自民國八十年十月一日起擔任台北市○○○路○段二十六號四樓之三合記
    商業股份有限公司（下稱合記公司，址已遷至台北市中山區○○○路○段四十六
    號四樓之三）會計，職司向客戶收取支票等應收帳款及內外帳記載等工作。詎乙○○竟基於意圖為自己不法所有之概括犯意，自八十一年九、十月間某日起至八
    十三年一月間某日止，利用公司會計作業電腦化之機會，在上址連續將其業務上
    所經手之應收帳款合計共新台幣（下同）二千餘萬元（確實金額不詳）之支票，
    以變易持有為所有之意思將之侵占據為己有。旋於未得合記公司之同意或授權之
    情形下，在上址私自盜蓋合記公司橡皮章於該等支票背面，表明合記公司在該等
    支票背書之意思表示而偽造私文書後，再將該等支票持交不知情之銀行成年承辦
    人員存入其台灣省合作金庫延平支庫帳號0000000000000號帳戶、
    彰化商業銀行儲蓄部帳號00000000000000號帳戶或不知情之其夫
    甲○○台灣省合作金庫延平支庫帳號0000000000000號帳戶中而行
    使該偽造私文書，足以生損害於合記公司。嗣因合記公司代表人丙○○之妹即該
    公司另名會計劉秀菊於八十三年一、二月間接到信用卡公司向乙○○催討信用卡
    消費款之通知，認乙○○之消費與收入顯不相當，認有可疑之處並告知丙○○與
    各該往來廠商對帳後而得知上情。
二、案經自訴人合記公司提起自訴及台灣台北地方法院檢察署移送併案審理。
    理      由
壹、有罪部分：
  一、訊據被告乙○○對於擔任自訴人合記公司會計，並在客戶用以支付自訴人貨款
      之支票背面蓋用自訴人橡皮章之事實坦承不諱，然矢口否認有何業務侵占等犯
      行，辯稱：並未侵占客戶支付予自訴人之支票之應收帳款，該等支票所以在如
      事實欄所載之帳戶中兌現，係因自訴代表人之妹劉秀菊以公司所收取之客票向
      其換現金，因有兩分利息可賺，故答應與劉秀菊換票，並未侵占公司所收取之
      支票款項；又其所以簽立切結書、讓渡書、和解書、借據及本票等文件，均係
      因遭自訴代表人之威脅，方在該等文件上簽名云云。
  二、經查：
      （一）右揭事實，業據自訴人合記公司代表人丙○○及自訴代理人林志豪律師
            指訴在卷，復經證人劉秀菊證述在卷（見偵查卷宗第六十四及六十五頁
            ），並有銷貨明細表、支票、切結書、讓渡書、本票、和解書及借據（
            均影本）等件附卷可稽。
      （二）被告乙○○雖辯稱之所以會有支付予自訴人之支票在其或被告甲○○之
            帳戶中兌現，係因劉秀菊與其換票，其支付現金予劉秀菊，並可獲取二
            分利息云云。然查，被告乙○○此節所辯，非惟與證人劉秀菊所證於八
            十三年二、三月間發現被告乙○○將公司部分客戶之支票存入其與被告
            甲○○之帳戶中，當時伊有質問被告乙○○，被告乙○○有承認侵占之
            事，並拜託伊不要告訴別人，被告乙○○說會慢慢處理之情節有悖（見
            偵查卷宗第六十四頁反面、第六十五頁），且被告乙○○此節所辯，並
            未提出任何之證據足資證明其確有以現金與證人劉秀菊換票之情事，經
            調閱其帳戶資料復無法證明其確有與證人劉秀菊換票之情，本院因認被
            告乙○○此節所辯，不足採信。
      （三）又被告乙○○所辯係遭自訴代表人脅迫，方簽下前揭切結書、和解書、
            借據、本票及讓渡書云云。惟查，依被告乙○○所述，其自八十三年六
            月間起遭自訴代表人威脅後，非但未予報警處理或離開自訴人公司以避
            免再遭自訴代表人之脅迫（見本院八十九年十月十九日審判筆錄），反
            繼續在自訴人處繼續工作至八十六年四月三十日始行離職，此有自訴人
            提出之員工職務證明書一紙在卷可稽，是被告乙○○於遭受脅迫之情形
            下所為之處理方式實與常情有違，所辯已難遽採。再者，該切結書確為
            被告乙○○於八十三年六、七月間所簽立，此業據被告乙○○坦認不諱
            （見偵查卷宗第六十一頁、本院八十八年九月三十日訊問筆錄、八十九
            年十月十九日審判筆錄），矧被告乙○○於八十三年六、七月間被迫簽
            下切結書後，復於同年七月間簽立本票，再於八十三年九月三日及同年
            月二十六日簽下讓渡書，其中八十三年九月三日所簽立之讓渡書，係由
            被告甲○○代理為之，而八十三年九月二十六日所簽之讓渡書除由被告
            乙○○簽立外，更有被告甲○○簽名於其上，若謂被告乙○○係遭自訴
            代表人脅迫始行簽立上開文件，何以被告乙○○未將此遭他人脅迫之情
            告知被告甲○○，反要被告甲○○出面或代理或由被告甲○○本人簽立
            該二份讓渡書？又就被告乙○○於八十四年五月十九日與自訴人簽訂金
            額高達二千萬元之和解書（該和解書由張質平律師見證）觀之，若被告
            乙○○所辯為真，其遭自訴代表人脅迫給付之金額已高達二千萬元，並
            非數額甚微之款項數目，其未向警察機關或任何他人表達有遭他人脅迫
            給付金錢之情事，反繼續給付該等金額甚鉅之款項，實與常情有悖。況
            被告乙○○於偵查中復坦認所以於八十四年五月十九日與自訴人簽立和
            解書係在張律師見證下為解決八十三年侵占公款事所立的等語（見偵查
            卷宗第六十一頁反面），綜上，被告乙○○確實有侵占客戶給付自訴人
            公司貨款支票之事實，堪可認定。末查被告乙○○復無法提出任何確實
            有遭自訴代表人脅迫始簽立該等切結書、讓渡書、和解書之證據，本院
            因認被告乙○○所辯，並非事實，不足採信。
      （四）末按測謊鑑定，係依一般人在說謊時，會產生遲疑、緊張、恐懼、不安
            等心理波動現象，乃以科學方法，由鑑定人利用測謊儀器，將受測者之
            上開情緒波動反應情形加以紀錄，用以分析判斷受測者之供述是否違反
            其內心之真意而屬虛偽不實，故測謊鑑定，倘鑑定人具備專業之知識技
            能，復基於保障緘默權而事先獲得受測者之同意，所使用之測謊儀器及
            其測試之問題與方法又具專業可靠性時，該測謊結果，如就有利之供述
            ，經鑑定人分析判斷有不實之情緒波動反應，依補強性法則，雖不得作
            為有罪判決之唯一證據，但非無證據能力，仍得供裁判之佐證，其證明
            力如何，事實審法院有自由判斷之職權（最高法院八十八年度台上字第
            二九三六號判決意旨參照）。查本院徵得被告乙○○同意後（見本院八
            十九年六月八日訊問筆錄），於八十九年七月十八日以北院文刑康八七
            自八二六字第一五七三五號函請法務部調查局對被告乙○○實施測謊鑑
            定，被告乙○○並於八十九年九月十一日前往具有專業知識技能之該鑑
            定機關受測，經法務部調查局以精密之測謊儀器及專業可靠之測試問題
            對被告乙○○實施測謊，經測試後發現被告乙○○對於「其未侵占公司
            貨款」之有利供述，呈情緒波動反應，鑑定結果研判被告乙○○應係說
            謊，有該局八十九年九月十四日（八九）陸（三）字第八九０五八二一
            ０號鑑定通知書一紙可按，益證被告乙○○所辯未侵占公司款項云云，
            顯係事後卸責之詞，不足採信。
      綜上各節，被告乙○○所辯，無非卸責之詞，不足採信。本案事證明確，被告
      乙○○犯行堪以認定，應予依法論科。
  三、按被告乙○○為合記公司會計，職司向客戶收取支票等應收帳款及內外帳記載
      等工作，為從事業務之人，竟將業務上所收取之支票侵占入己，並於未得自訴
      人之授權或同意之情形下，在該等支票背面私自盜蓋自訴人之橡皮章，表明自
      訴人在該等支票背書之意思表示而偽造該私文書後，繼將之持交不知情之銀行
      成年承辦人員存入如事實欄所載之帳戶中而行使該偽造私文書，足以生損害於
      合記公司，核其所為，係犯刑法第三百三十六條第二項之業務侵占罪及刑法第
      二百十六條、第二百十條之行使偽造私文書罪。其盜用印章之行為，乃偽造私
      文書之部分行為，不另論罪。偽造私文書後持以行使，偽造私文書之低度行為
      復為行使偽造私文書之高度行為所吸收，亦不另論罪。被告乙○○先後多次業
      務侵占及行使偽造私文書之犯行，均時間緊接，方法相同，觸犯構成要件相同
      之罪名，顯係基於概括之犯意反覆為之，應依刑法第五十六條連續犯之規定論
      以一罪，並加重其刑。又被告乙○○所犯行使偽造私文書罪及業務侵占罪間，
      有方法結果之牽連關係，依刑法第五十五條之規定，應從較重之業務侵占罪處
      斷。又自訴人於自訴狀中雖漏引刑法第二百十條、第二百十六條之罪名，然自
      訴人於自訴狀中就此事實已有敘及，顯在自訴人提起自訴之範圍內，本院自應
      一併審理，附此敘明。爰審酌被告乙○○之素行尚稱良好、犯罪之目的、手段
      、智識程度、業務侵占支票之金額多達二千餘萬元、於犯本案犯行後曾與自訴
      人以二千萬元達成和解，並已返還約計一千六百餘萬元之款項，僅餘約計四百
      萬元之款項未依契約履行暨犯罪後之態度等一切情狀，從輕量處如主文所示之
      刑，以示懲儆。末查被告乙○○前未曾受有期徒刑以上刑之宣告，有台灣高等
      法院檢察署刑案紀錄簡覆表一紙附卷可憑，其於犯本案侵占犯行後，已與自訴
      人簽立和解書並給付自訴人相當於約計二千萬元之財物，業據自訴代表人陳明
      在卷（見本院八十七年十月二十九日訊問筆錄），並有和解書一份在卷可查，
      雖自訴人與被告乙○○間就上開款項仍有約計四百萬元之款項尚未清償完畢，
      然本院認被告乙○○經此罪刑之宣告後，當知所警惕而無再犯之虞，本院綜核
      各情認上開刑之宣告，已足策其自新，因認所宣告之刑，以暫不執行為適當，
      爰併宣告緩刑四年，以啟自新。
貳、無罪部分：
  一、自訴意旨另以：被告甲○○為被告乙○○之夫，被告乙○○侵占公司款項時，
      二人交往已論及婚嫁，關係甚為密切，被告甲○○顯係與被告乙○○一同花用
      侵占款項，且被告乙○○侵占犯行爆發後，被告甲○○均一同出面處理，除將
      渠所有之住宅移轉歸還自訴人外，尚以渠父房地貸款清償自訴人四百萬元，因
      認被告甲○○與被告乙○○共犯本件侵占罪嫌或刑法第三百四十九條之贓物罪
      嫌云云。
  二、按犯罪事實應依證據認定之，無證據不得推定其犯罪事實。又不能證明被告犯
      罪者，應諭知無罪之判決，刑事訴訟法第一百五十四條、第三百零一條第一項
      分別定有明文。又認定不利於被告之事實，須依積極證據，苟積極證據不足為
      被告事實之認定時，即應為有利被告之認定，更不必有何有利之證據；另按事
      實之認定，應憑證據，如未能發現相當證據，或證據不足以證明，自不能以推
      測或擬制之方法，為裁判基礎；再按認定犯罪事實，所憑之證據，雖不以直接
      證據為限，間接證據亦包括在內，然無論直接或間接證據，其為訴訟上之證明
      ，須於通常一般之人均不致於有所懷疑，而得確信其為真實之程度者，始得據
      之為有罪之認定，倘其證明尚未達到此一程度，而有合理性懷疑之存在時，即
      無從為有罪之認定，最高法院三十年上字第八一六號判例、四十年台上字第八
      六號判例及七十六年台上字第四九八六號判例分別著有明文可資參照。
  三、本件自訴人認被告甲○○涉有侵占或贓物犯行，無非以自訴人本身之指訴、銷
      貨明細表、支票、切結書、讓渡書、本票、和解書及借據（均影本）等件為主
      要論據。訊據被告甲○○堅決否認有前揭犯行，辯稱：渠不知被告乙○○有業
      務侵占公司款項或曾與自訴人換票之情事，與被告乙○○並非共犯等語。
  四、經查：
    （一）被告甲○○所辯渠確實不知被告乙○○有業務侵占自訴人款項，與被告陳
          麗鈴無犯意聯絡及行為分擔，並非共犯一節，經核與被告乙○○所供陳本
          案被告甲○○完全不知其所為等情，尚屬相符。
    （二）至自訴人雖指稱被告甲○○為被告乙○○之夫，被告乙○○侵占公司款項
          時，二人交往已論及婚嫁，關係甚為密切，被告甲○○顯係與被告乙○○
          一同花用侵占款項云云，然查自訴人就此部分除其片面之臆測外，並未提
          出任何證據足資證明被告甲○○有自訴人指訴之侵占犯行，是本院自不得
          憑此自訴人之推測、擬制之詞，推論被告甲○○與被告乙○○共同涉犯本
          件自訴人所指之侵占犯行。又自訴人雖認於被告乙○○侵占犯行爆發後，
          由被告甲○○一同出面處理，並將被告甲○○所有之住宅移轉歸還自訴人
          及貸款清償自訴人四百萬元，因認被告甲○○與被告乙○○共犯本件侵占
          罪嫌或刑法第三百四十九條之贓物罪嫌云云，然查，被告甲○○當時與被
          告乙○○既為未婚夫妻，則為恐其妻惹有官非之情事下，代為出面與自訴
          人解決被告乙○○涉嫌侵占之相關事宜，與常情並無違背，是本院因認自
          訴人執此為不利為被告甲○○之認定並認被告甲○○涉有侵占及贓物罪嫌
          云云，自嫌率斷。
    （三）末按測謊鑑定，係依一般人在說謊時，會產生遲疑、緊張、恐懼、不安等
          心理波動現象，乃以科學方法，由鑑定人利用測謊儀器，將受測者之上開
          情緒波動反應情形加以紀錄，用以分析判斷受測者之供述是否違反其內心
          之真意而屬虛偽不實。故測謊鑑定，倘鑑定人具備專業之知識技能，復基
          於保障緘默權而事先獲得受測者之同意，所使用之測謊儀器及其測試之問
          題與方法又具專業可靠性時，該測謊結果，如就有利之供述，經鑑定人分
          析判斷有不實之情緒波動反應，依補強性法則，雖不得作為有罪判決之唯
          一證據，但非無證據能力，仍得供裁判之佐證，其證明力如何，事實審法
          院有自由判斷之職權；反之，若其有利之供述，經鑑定並無任何虛偽供述
          之情緒波動反應，又無其他合法之積極證據足以證明該部分之犯罪事實時
          ，即可印證其真實性，非不得為有利於受測者之認定（最高法院八十八年
          度台上字第二九三六號判決參照）。查本院徵得被告甲○○同意後（見本
          院八十九年六月八日訊問筆錄），於八十九年七月十八日以北院文刑康八
          七自八二六字第一五七三五號函請法務部調查局對被告甲○○實施測謊鑑
          定，被告甲○○並於八十九年九月十一日前往具有專業知識技能之該鑑定
          機關受測，經法務部調查局以精密之測謊儀器及專業可靠之測試問題對被
          告甲○○實施測謊，經測試後發現被告甲○○稱「其未挪用乙○○公司貨
          款」之有利供述，並無情緒波動反應，鑑定結果認被告甲○○並未說謊，
          有該局八十九年九月十四日（八九）陸（三）字第八九０五八二一０號鑑
          定通知書一紙可按，亦可佐被告甲○○所辯，應可採信。又銷貨明細表、
          支票、切結書、讓渡書、本票、和解書及借據（均影本）等件，亦僅足以
          證明被告乙○○有侵占公司款項，然究不足以證明被告乙○○及被告甲○○有犯意聯絡及行為分擔。此外，本院復查無其他積極證據，足證被告田
          秉欣有自訴人所指之侵占及贓物犯行，是本院自難僅憑前揭自訴人之指訴
          及銷貨明細表、支票、切結書、讓渡書、本票、和解書、借據（均影本）
          等件，遽論被告甲○○有自訴人指摘之犯行，不能證明被告甲○○犯罪，
          自應依法為被告甲○○無罪判決之諭知。
參、本件自訴代理人經合法傳喚，無正當理由不到庭，爰依刑事訴訟法第三百三十一
    條第二項之規定，由檢察官擔當訴訟。
肆、又本件移送併案審理部分，與自訴事實係同一事實，自無庸退回由檢察官另行處
    理，附此敘明。
據上論斷，應依刑事訴訟法第三百三十一條第二項、第三百四十三條、第二百九十九
條第一項前段、第三百零一條第一項，刑法第五十六條、第三百三十六條第二項、第
二百十六條、第二百十條、第五十五條、第七十四條第一款，罰金罰鍰提高標準條例
第一條前段，判決如主文。
中      華      民      國      九十一年      九  月    二十七    日
                                        臺灣臺北地方法院刑事第五庭
                                            法  官  黃  紹  紘
右正本證明與原本無異。
如不服本判決，應於判決送達後十日內，向本院提出上訴狀。
                                            書記官  劉  新  怡
中      華      民      國      九十一      年      九  月    二十七    日
附錄本案論罪科刑所犯法條全文
刑法第二百十條
偽造、變造私文書，足以生損害於公眾或他人者，處五年以下有期徒刑。
刑法第二百十六條
行使第二百十條至第二百十五條之文書者，依偽造、變造文書或登載不實事項或使登
載不實事項之規定處斷。
刑法第三百三十六條
對於公務上或因公益所持有之物，犯前條第一項之罪者，處一年以上七年以下有期徒
刑，得併科五千元以下罰金。
對於業務上所持有之物，犯前條第一項之罪者，處六月以上五年以下有期徒刑，得併
科三千元以下罰金。
前二項之未遂犯罰之。
